臺灣高等法院民事判決　　　　　　　　　93年度訴易字第81號
原　　　告　　甲○○
訴訟代理人　　林志嵩律師
被　　　告　　景峰營造有限公司
法定代理人　　羅慶文
兼訴訟代理人　乙○○
共　　　同
訴訟代理人　　李秋銘律師
複　代理人　　黃金亮律師
上列當事人間因侵權行為損害賠償事件，本院於94年7月5日言詞
辯論終結，判決如下：
  主  文
被告應連帶給付原告新台幣柒拾萬伍仟零拾伍元及自民國九
十三年十二月七日起至清償日止按年息百分之五計算之利息。
原告其餘之訴駁回。
訴訟費用由被告連帶負擔二分之一，餘由原告負擔。
  事實及理由
一、本件原告主張：被告景峰營造有限公司（下稱景峰公司）自
    民國（下同）92年4月5日起至同年10月1日止，承攬宜蘭縣
    五結鄉○○路「台九線85＋500～86Ｋ＋650路基拓寬工程」
    ，而被告乙○○即為景峰公司於工地現場實際之負責人。嗣
    該工程自92年9月17日起停工至同年12月20日復工，依上開
    工程承攬契約附件之「交通、安衛、環保施工說明書」之規
    定，停工期間之道路安全應由景峰公司負責，是景峰公司本
    應注意維護該路段之路況良好以確保往來人車之安全，且依
    當時情形，又無不能注意之情事，竟疏未注意路狀之維護致
    該施工路段經往來車輾壓產生坑洞，且亦未在上述坑洞前設
    置任何警示或任何安全措施，致使原告於92年11月18日下午
    1時30分許，騎乘車牌號碼RB5-158號輕型機車沿上述路段由
    北往南行駛，行經宜蘭縣五結鄉○○路○段171號前之坑洞時
    ，因輪胎陷落坑洞內而失去控制，造成人車倒地並受有右側
    肱骨骨折之傷害。景峰公司及乙○○既有上揭過失致原告受
    傷，爰依民法第184條第1項、第193條第1項、第195條第1項
    規定，聲明請求判令景峰公司及乙○○應連帶給付原告新台
    幣（下同）1,372,046元（醫療費72,046元、喪失勞動能力
    部分賠償800,000元、精神慰藉金500,000元）之判決。
二、被告景峰公司及乙○○則以：本案案發地點宜蘭縣五結鄉○
    ○路係宜蘭縣境內最重要之交通要道，流量為宜蘭縣最鉅，
    而該處之坑洞係因天候不良再加上大量車輛行駛所致，且被
    告在施工起點處、終點處均設有施工路段限速25公里及「施
    工路段　車輛慢行」之標誌，故原告主張被告未設置任何警
    示或安全設施，與事實不符。又按民事訴訟法第277條規定
    主張法律關係存在之當事人，須就該法律關係發生所須具備
    之特別要件，負舉證之責任，而常人騎乘機車於道路上跌倒
    之原因甚多，縱路面有坑洞存在，但不能謂此一路面之坑洞
    即為造成事故之原因。蓋因個人對於車輛操控之不良導致失
    控倒地，或因閃避行人、他車、動物以致失控倒地，或與他
    車碰撞因而倒地等，均足導致人車倒地之情況。就本件原告
    所主張之事故而言，除原告個人之指述，及原告確受有傷害
    之情形外，原告並未舉證證明其所受之傷害與被告未注意道
    路安全之維護是否具有相當因果關係存在，故原告主張被告
    有過失乙節，尚難認有據。再者，原告所請求之部分醫療費
    用並非醫療所必要支出；又其所主張之每月收入、無法工作
    之期間均未見原告舉證，亦無足採；另就精神慰藉金部分之
    請求，亦屬過高。另本件原告騎乘機車，於行經事故路段，
    未注意車前狀況，採取必要之安全措施，以致發生本件事故
    ，且以原告所騎乘者係機車，在此大馬路上苟有坑洞，如依
    規定速限行駛，根本不可能有無法閃躲之情事，故原告就此
    事故之發生亦與有過失，被告自得據民法第217條第1項之規
    定請求減輕賠償等語，資為抗辯，並於本院為原告之訴駁回
    之聲明。
三、兩造不爭之事實：
　　(一)查被告乙○○為被告景峰營造有限公司（下稱景峰公司）
　　  之負責人（或受僱人），被告景峰公司自92年4月5日起至
      92年10月1日止承攬宜蘭縣五結鄉○○路「臺九線八五＋
      五００～八六Ｋ＋六五０路基拓寬工程」。
    (二)原告於92年11月18日下午1時30分許，騎乘車牌號碼：
      RB5-1 58號輕型機車沿上述路段由北往南行駛，行經宜蘭
      縣五結
    　鄉○○路○段171號前之坑洞時，一時失去控制致人車倒地
      ，原告因而受有右側肱骨骨折之傷害。有診斷證明書附刑
      事卷可稽（見刑事宜蘭地院93年度易字第205號卷第27-31
      頁）。
    (三)被告乙○○因業務過失傷害刑事案件，業經本院刑事庭判
      決有罪確定在案，有本院93年度上易字第1697號刑事判決
      附卷可稽。
四、兩造爭執要旨：(一)被告乙○○是否有過失責任？(二)原告是否
    行經前開工地因坑洞致機車失控而倒地受傷？(三)被告對本件
    原告之受傷應否負侵權行為損害賠償責任？(四)原告就本件車
    禍是否與有過失？(五)本件損害賠償金額以若干為適當？茲分
    述之：
    (一)被告乙○○過失責任明確：
    　1.被告景峰公司自92年4月5日起至92年10月1日止承攬系
        爭工程，但因原道路兩側人行空間尚未定案，故於92年
        9月17日起停工，至92年12月20日始復工等情，迭經被
        告乙○○於警詢、偵查及一審自認在卷，又有卷附養護
        工程處南澳工務段92年12月29日四工南字第0920008274
        號函及景峰營造有限公司92年9月19日景營字第184號函
        在卷足稽。
      2.92年11月18日案發時，雖係該路基拓寬工程停工期間，
        然依據被告乙○○與養護工程處工程承攬契約附件之「
        交通、安衛、環保施工說明書（88年7月）」第壹章總
        則一．七節載明本施工說明書規範範圍及時效，一．八
        節責任劃分（四）並不免除承包商因工程中斷（停工）
        而減免本施工說明書所規定之責任；另一．九節（二）
        並列有承包商於停工期間辦理交通、安衛、環保等管理
        維護之估驗計價及經費調整之規定意旨，本工程停工期
        間道路安全應由承攬廠商負責維護，有該處93年4月23
        日四工工字第0930008405號函一件存卷可查。是本件道
        路拓寬工程雖於告訴人甲○○所指之案發期間係屬停工
        狀態，然該工程道路安全維護仍應由被告景峰公司負責
        。
      3.被告乙○○承攬之上開道路拓寬工程，於施工及停工期
        間道路有多處坑洞，且辯稱中正路交通流量很大，沒有
        辦法放置警示標誌，故未於道路坑洞附近設置警告標誌
        。而92年11月15日至同月18日，因持續降雨，致未能填
        補上開坑洞，且未設置「道路施工」之警告標誌等情，
        經被告乙○○自白在卷，並有宜蘭氣象站92年11月份雨
        量資料1紙、員警拍攝之道路照片6張，及被告乙○○提
        出之道路施工照片3冊與道路坑洞修補照片7張附卷可按
        ，足證上開道路於92年11月18日路面確有多處坑洞，被
        告並未於道路坑洞附近設置警告標誌或其他安全設施，
        提醒往來行人及車輛注意。
      4.被告乙○○過失責任至為明確。
　　(二)原告係行經系爭工地因坑洞致機車失控而倒地受傷：
　　　1.原告於92年11月18日下午1時30分許，騎乘車牌號碼：
  　　　RB5-158號輕型機車沿宜蘭縣五結鄉○○路由北往南行
    　　駛，行經系爭工地即宜蘭縣五結鄉○○路○段171號前之
        坑洞時，因輪胎陷落坑洞內，一時失去控制致人車倒地
        ，而受有右側肱骨骨折之傷害。有羅東博愛醫院診斷證
        明書等刑事卷可參。卷附羅東博愛醫院93年7月3日 (93
        ) 羅博醫字第070018號函亦載：甲○○自訴乃騎機車跌
        倒所致。原告對於受傷經過已迭陳在卷，核與刑案已呈
        現場照片、羅東博愛醫院函所載相符，可證原告確行經
        系爭坑洞致機車失控而倒地受傷。
      2.證人康偉琳於事發地點附近之宜蘭縣五結鄉○○路○段
        171 號經營「紅螞蟻檳榔攤」，93年3月10日警訊：「
        大約是去年（92）11月份，幾號我不清楚，我只記得那
        時應該是中午的時候，我是在我所經營之檳榔攤內往外
        看到該名婦人（甲○○）遭1名中年人扶起來後，後面
        的事我就不清楚」、「我是沒有親眼看到她騎機車跌倒
        ，我只看到有人扶他起來而已。」（見警詢卷第五頁）
        偵訊：「我看到在庭之這位太太被人家扶起來，我當時
        是在該處賣檳榔。」（見偵查卷第九頁）證人康偉琳固
        未親眼目擊甲○○跌倒之情狀，惟甲○○跌倒之地點、
        機車倒地位置與坑洞分佈情形，為判斷甲○○是否騎經
        坑洞因而倒地受傷之重要判斷依據。
　　(三)被告應為原告受傷而負侵權行為損害賠償責任：
　　　按因故意或過失，不法侵害他人之權利者，負損害賠償責
  　　任。法人對於其董事或其他有代表權之人因執行職務所加
    　於他人之損害，與該行為人連帶負賠償之責任。受僱人因
      執行職務，不法侵害他人之權利者，由僱用人與行為人連
      帶負損害賠償責任。民法第184條第1項、民法第28條、第
      188條上段著有明文。被告對系爭道路有維護之義務，竟
      聽任路面存有坑洞，且未豎立警告標誌，致原告行經該坑
      洞人車倒地，而受有傷害之事實，已詳前述，被告過失責
      任明確，自應連帶負侵權行為損害賠償責任。
    (四)原告就本件事故之發生與有過失：
    　按損害之發生或擴大，被害人與有過失者，法院得減輕賠
      償金額或免除之，民法第217條第1項定有明文。本院認被
      告就本件事故有過失之處已如前述，惟依道路交通安全規
      則第94條第3項規定：「汽車行駛時，駕駛人應注意車前
      狀況及兩車併行之間隔，並隨時採取必要之安全措施。」
      ，查本件原告騎乘機車，於行經事故路段，未注意車前狀
      況，採取必要之安全措施，以致發生本件事故，則原告就
      此事故之發生亦與有過失，被告自得據民法第217條第1項
      之規定請求減輕賠償，本院認兩造過失比例為1:3，換言
      之被告應負75/100之過失責任，原告應負25/100之責任。
    (五)本件原告得請求損害賠償之金額，審酌如下：
    　1.醫療費部分：
    　　(1)原告因被告不法之侵害，除健保給付外所支出之醫療
      　　費，截至起訴時計支出71,366元，起訴後增加醫療費
　        用680元，合計72,046元。
        (2)依卷附仁德堂中醫診所函內載：「主旨：回覆患者翁
          碧雲曾於93年1月27日至93年5月16日至本診所接受治
          療。說明：其診療項目為右側近端肱骨骨折併右手肘
          挫傷，其因屬開放性骨折，之前自述曾Ｘ光檢查併他
          處治療未見改善，腫脹疼痛依然，所以前來本診所治
          療，本診治療方法施以內外醫治雙項并行，（一）外
          治復位理順手法，中熱薰洗熱敷，外敷消腫膏及萬靈
          膏等，併托板固定包紮。（二）內治以川七七里散加
          減方，水煎劑10帖予以接骨退痶藥為主。依上開函可
          證原告接受西醫手術後，因患部仍有疼痛、手無法高
          舉等症狀，接受中醫師治療所支出為醫療必要費用。
          被告抗辯：原告主張其所請求之醫療費用均屬必要費
          用云云，惟查：原告請求中醫診所支出之醫療費用27
          ,700元，該中醫診療期間為93年1月27日至93年5月11
          日，但原告在中醫診所所取用內服藥之期間每次均長
          達一個月。依仁德堂中醫診所94年3月31日中醫字第
          3834010108號函示：「其診療項目為右側近瑞肱骨骨
          折併右手肘挫傷，其因屬開放性骨折，之前自述曾Ｘ
          光檢查併他處治療未見改善，腫脹疼痛依然，所以前
          來本診所治療，本診所以內外醫治雙項并行，（一）
          外治復位理順手法，中熱薰洗熱敷，外敷消腫膏及萬
          靈膏等，併托板固定包紮。（二）內治以川七七里散
          加減方，水煎劑10帖予以接骨退痶藥為主。」云云，
          故就上開函示，該等治療簡言之即在消腫止痛而已，
          然查原告於該等期間分別於92年11月18日至92年11月
          26日、92年12月15日至93年1月20日、93年2月9日至
          93年3月9日、93年4月7日至93年5月5日等期間係在博
          愛醫院住院就診，並於93年1月27日至同年5月26日在
          羅東博愛醫院門診六次，該醫院所提供之治療應已足
          夠，此有羅東博愛醫院94年4月21日羅博醫字第
          2005040145 號函覆可查。是以原告根本無再於中醫
          診所就診並服內服藥物之必要，原告此部分之請求即
          非有理云云，然查中西醫合治，為現今醫界所常用，
          不得以同一時間內中西醫同時進行即認為中醫之醫療
          沒必要，被告此部分抗辯不足採，原告醫療費用之損
          害72,046元應可認定。
        2.喪失勞動能力部分:
          原告以其為羅東醫院看護人員，每月收入40,000元，
          爰請求92年11月18日起至94年7月18日止共20個月喪
          失勞動能力之損失計800,000元，經查：
          (1)原告主張其每月收入約40,000元乙節，為被告所否
            認。依羅東博愛醫院函覆之看護人員收入明細表所
            載，其所列之看護薪資，於91年間，原告所得合計
            為373,070元，每月平均所得為31,089元；另92年
            間，原告所得合計394,838元，平均每月所得為35,
            894元，則二年合算原告平均每月收入31,996元，
            依四捨五入，求其整數為32,000元，原告每月勞動
            損失為32,000元，應可認定。
          (2)原告主張其無法工作之期間為20個月，為被告所否
            認，此部分依羅東博愛醫院94年4月21日羅博醫字
            第2005040145號函示：「３、從94年3月18日最後
            一次門診起算約再休養3個月。」，即原告休養至
            94年6月18日止即足，至該日為止共19個月。被告
            抗辯原告係38年11月18日生之壯年婦女，其復原情
            形良好之情況下骨折後6個月即可癒合，何需近1年
            9 個月方能負重云云，此無非是被告推測之詞，本
            院係以羅東博愛醫院之上開函示為據，被告此部分
            抗辯不足採，則原告勞動能力之損失為608,000元
            （32,000×19=608,000元）。
        3.精神慰撫金部分：
          (1)按不法侵害他人之身體．．．或不法侵害其他人格
            法益而情節重大者，被害人雖非財產上之損害，亦
            得請求賠償相當之金額，民法第195條第1項定有明
            文。本件原告因本次事故，受有右側肱骨骨折之傷
            害有19個月無法工作，其精神上將受有痛苦，查原
            告初中畢業原為看護工，每月收入為32,000元，其
            名下無財產，被告乙○○為國中畢業，沒有不動產
            ，年收入91年為25萬元、92年為30萬元有各類所得
            扣繳憑單附卷可稽（見本院卷第136頁），而被告
            景峰營造公司，91年所得額為379,062元；92年為
            負數，有該公司91、92年營利事業所得稅結算申報
            書附卷可考（見本院卷第138、139頁），本院審酌
            上開兩造之身分、地位、經濟能力等一切情狀，認
            原告精神損害為30萬元為適當。
          4.綜上，原告之損害共為780,046元（計算式72,046
            ＋608,000＋300,000=980,046），再依過失比例原
            則被告應負3/4之損害賠償責任，依此計算，被告
            應連帶給付之金額為735,035（980,046×3/4=735,
            035）。
五、從而，原告依侵權行為之法則，求為判命被告應連帶給付原
    告735,035元及自起訴狀繕本送達翌日即93年12月7日起至清
    償日止，按年息百分之五計算之利息為無不當，應予准許，
    至逾此部分之請求，為無理由，應予駁回。
六、據上論結，本件原告之訴為一部有理由，一部無理由，爰判
    決如主文。
中　　華　　民　　國　　94　　年　　7 　　月　　19　　日
　　　　　　　　　民事第16庭審判長法　官  許文章
　　　　　　　　　　　　　        法　官  黃莉雲
　　　　　　　　　　　　　        法　官  郭松濤
正本係照原本作成。
不得上訴。
中　　華　　民　　國　　94　　年　　7 　　月　　25　　日
　　　　　　　　　　　　　　　　　書記官  方素珍
